臺灣臺中地方法院刑事判決　　　　　　　　　　　九十三年度中簡上字第二八號
　　上　訴　人　臺灣臺中地方法院檢察署檢察官
　　被　　　告　乙○○原名周.
右列上訴人因被告詐欺案件，不服臺灣臺中地方法院臺中簡易庭九十三年三月三十一
日以九十三年度中簡字第六九一號第一審簡易判決（聲請案號：臺灣臺中地方法院檢
察署九十二年度偵字第二四五九九號），提起上訴，本院管轄之合議庭判決如左：
    主  文
上訴駁回。
    事  實
一、乙○○（原名周雅萍）於民國（下同）八十八年八月一日起，自任會首，招組互
    助會，會首連同會員共五十會，該互助會採外標制，會期自八十八年八月一日起
    至九十二年九月一日止，約定每期會款新臺幣（下同）一萬元，每月一日開標，
    開標地點在臺中市○○街十八巷四十一號，投標無須書具標單，以電話告知乙○○即可，詎乙○○竟利用大部分會員彼此間不認識，且各會員係以電話而未親自
    到場投標，難以得知是否確有會員標會之機，乃基於意圖為自己不法所有之概括
    犯意，於九十一年十二月一日（第四一期）、九十二年一月一日（第四二期），
    在臺中市○○街十八巷四十一號，連續以電話向各該期活會會員佯稱前揭二會已
    分別由會員劉玉霞及詹阿蟾得標，要求各該活會會員應交付該期會款，致使不知
    情之甲○○、劉玉霞及詹阿蟾等活會會員陷於錯誤而各將會款一萬元交付乙○○
    收受，乙○○藉此共詐得活會會員所繳交之會款共約二十萬元，足以生損害於各
    該活會會員。嗣於九十二年四月一日，甲○○標得該期互助會，惟乙○○僅給付
    甲○○會款七萬二千元，其餘互助會款遲未給付；再丁○○於九十二年五月一日
    得標，乙○○亦未交付互助會款，經甲○○、丁○○向其他會員查詢，始知該互
    助會自九十二年六月份起至尾會九十二年九月份止，應僅餘四會活會，惟實際上
    仍有六會活會（原判決誤載為五會活會）即甲○○二會、劉玉霞、詹阿蟾、黃明
    貞及劉丙○○各一會，而發覺上情，迄今乙○○仍未返還活會會員之會款，總計
    逾三百萬元。
二、案經活會會員甲○○訴由臺灣臺中地方法院檢察署檢察官偵查後聲請簡易判決處
    刑。
    理  由
一、訊據被告乙○○對右揭時地二次冒標會款之詐欺取財犯行均坦承不諱，且：
（一）復據告訴人甲○○指訴在卷，復有證人即會員劉玉霞（詹阿蟾之女）、劉丙○○證述其確係活會等情，及證人丁○○證述其於九十二年五月一日得標，惟未
      取得會款等情可佐，並有互助會單在卷。
（二）又按，民間互助會已得標之死會會員，無論同互助會何一會員得標及願出標金
      若干，均需繳納當期全額會款，縱會首施用詐術以他會員名義冒標，並向死會
      會員收取會款，因該等死會會員本負有繳納會款之義務，而非陷於錯誤交付會
      款予會首，自無構成詐欺取財罪之可言，最高法院八十三年度臺上字第四一五
      三號判決可資參照，故會首冒名盜標，其詐欺對象，應限於活會會員，其詐欺
      所得之款，應僅限於未得標會員（即活會會員）繳納之會款，是本件被告如附
      表向各該活會會員詐稱有人得標，使不知情之各該活會會員陷於錯誤，繳交該
      次會款予被告，是被告本件詐得之金額，每次應以活會會員應繳交之會款乘以
      活會會員人數，而活會會員人數之計算，係以全體會員人數依期別扣除死會會
      員人數，故被告冒標九十一年十二月一日第四一期會款、九十二年一月一日第
      四二期會款，該二期應尚有活會會員各十人（即五十減去四十），再參以被告
      倘自己兼任會員部分仍有活會，衡情其自無冒標必要，足見該二期所餘活會會
      員應無被告自己兼任會員之存在，從而，每活會會員繳交一萬元計，為10000x
      （50-40）x2=200000故被告因冒標而詐得之金額為二十萬元。至被告嗣後於九
      十二年四月一日起，未如數繳交得標之互助會款予甲○○、丁○○，又自九十
      二年六月一日起倒會，亦未將向各死會會員收取會款繳交予活會會員甲○○、
      劉玉霞、詹阿蟾、黃明貞、劉丙○○，合計款項逾三百萬元部分，係被告未依
      合會契約履行民事債務之問題，倘難認此部分亦構成詐欺取財之所得。
（三）又告訴人甲○○雖指稱：九十二年四月一日係我和戊○○合標一會，各半會，
      故到九十二年六月份時，實際我還有二會半，戊○○還有三會半、劉玉霞、詹
      阿蟾、黃明貞、劉丙○○還有一會是活會云云，而認被告冒標不只二會，尚有
      戊○○之四會云云，惟查，會員戊○○確有參加四會，惟其已將該四會授權被
      告處理等情，亦據被告供述：戊○○這四會標金我出，將來最後總結我要把全
      部的錢加標金交給戊○○等語在卷（本院卷第六六頁），復據證人戊○○同意
      被告所述（本院卷第六六頁），且證稱：這四個會於九十一年初授權給被告處
      理。這四個會轉讓給被告，我自己都不要標了，她欠我的錢等她有錢時再還我
      ，她有寫借據。我有授權被告可以標會。被告可以下標，沒有告訴我也沒有關
      係等語（本院卷第六三至六六頁），是證人戊○○既自九十一年之前即已將該
      四會概括授權被告處理，即授權被告投標，且得標金亦由被告處理，被告標取
      戊○○這四會，自無詐欺取財可言，而證人戊○○於九十二年四月一日再同意
      告訴人甲○○合標一會，雖據證人戊○○自承在卷，惟證人戊○○既已將該四
      會授權被告處理，並經被告得標，其已無權利再與告訴人甲○○合標，其誤認
      自己四會尚未得標，因之同意與告訴人合標一會，係證人戊○○主觀認定有誤
      ，自不能因之認被告未得戊○○同意而冒標該四會，是告訴人認會員戊○○四
      會亦係被告冒標云云，顯係有誤，自非可採，附此敘明。
（四）綜上所述，被告前揭自白與事實相符，事證明確，被告右揭詐欺取財犯行堪予
      認定。
二、核被告所為，係犯刑法第三百三十九條第一項之詐欺取財罪。被告先後二次詐欺
    取財犯行，時間緊接，所犯構成要件相同，顯係基於概括犯意反覆為之，為連續
    犯，依刑法第五十六條之規定，論以一罪，並依法加重其刑。被告以一詐騙行為
    使多數活會會員陷於錯誤而交付會款，觸犯數詐欺取財罪名，為同種想像競合犯
    ，應從一重之詐欺取財罪處斷。原審依前開法條判處被告有期徒刑六月，如易科
    罰金，以三百元折算一日，其認事用法並無違誤。公訴人上訴意旨略以：被告冒
    用他人名義，虛構會員名冊而詐欺，原審未為論斷，應有未洽；又該互助會於九
    十二年六月間無法運作，尚餘四會期，卻有九活會，被告冒標會期至少有五期，
    其惡行非輕，又被告究係冒用何人名義得標，未見原審查明被告係冒用何人名義
    得標，亦有未當；再被告倒會後，未有和解之意，告訴人之損失達一百三十餘萬
    元，原審判處被告有期徒刑六月，量刑過輕云云；惟查，（一）公訴人認被告有
    冒用他人名義，虛構會員名冊而詐欺云云，然公訴人並未提出任何積極證據足證
    被告係冒用他人名義虛構會員名冊；（二）再該互助會於九十二年六月間無法運
    作，尚餘四會期，卻有六活會，是被告冒標僅二會，已如前述，公訴人雖認尚有
    九活會云云，然其中戊○○四會已由戊○○授權被告處理，被告自無冒標問題，
    亦如前述，另會員劉丙○○亦係活會，亦據證人劉丙○○於本院證述在卷（本院
    卷第五二頁），是至九十二年六月間止，確尚有六活會，公訴人誤認仍有九活會
    ，顯係有誤；（三）本件被告詐欺金額之計算，已如理由一（三）所述，告訴人
    因該互助會倒會而損失之前所繳交之會款達一百三十餘萬元，惟被告除就冒標二
    會有詐得活會會款外，其前曾向告訴人收取之會款，亦已繳交予各該期得標之會
    員收取，既無證據證明被告另有冒標行為，自難認告訴人所繳交之會款均係遭被
    告所詐取，是原審上開論罪科刑並無不當；再刑事審判之量刑，在於實現刑罰權
    之分配的正義，故量刑應符合罪刑相當之原則，使罰當其罪，故刑法第五十七條
    明定科刑時應審酌之一切情狀，為科刑輕重之標準，本件參酌被告前無不良素行
    ，本件犯行係冒標二次，斟酌其犯罪所得金額，所致被害人損失，以及犯後遲未
    能與被害人達成和解之犯後態度等一切情狀，本院認原審量處刑度亦屬妥適，並
    無過輕之情形。綜上所述，公訴人上訴請求撤銷改判云云，為無理由，應予駁回
    。
據上論斷，應依刑事訴訟法第四百五十五條之一第三項、第三百七十三條、第三百六
十八條，判決如主文。
中      華      民      國    九十三    年      六      月    二十八    日
                                        臺灣臺中地方法院刑事第十庭
                                            審判長法  官  郭  瑞  祥
                                                  法  官  江  奇  峰
                                                  法  官  黃  家  慧
右正本證明與原本無異。
不得上訴。
                                                  書記官
中      華      民      國    九十三    年      六      月    二十八    日
附論罪科刑法條
刑法第三百三十九條
意圖為自己或第三人不法之所有，以詐術使人將本人或第三人之物交付者，處五年以
下有期徒刑、拘役或科或併科一千元以下罰金。
以前項方法得財產上不法之利益或使第三人得之者，亦同。
前二項之未遂犯罰之。
